臺灣高雄地方法院民事判決　　　　　　　94年度訴字第2735號
原　　　告　壹山營造工程股份有限公司
法定代理人　丁○○
訴訟代理人　劉豐州律師
　　　　　　陳韋利律師
被　　　告　新祥記工程股份有限公司
　　　　　　　　　　　　樓之2.
法定代理人　庚○○
訴訟代理人　宋明政律師
上列當事人間請求債務人異議之訴事件，經本院於中華民國96年
1月16日言詞辯論終結，判決如下：
    主  文
本院九十四年度執字第五四０三九號強制執行事件所為之強制執
行程序應予撤銷。
訴訟費用由被告負擔。
    事實及理由
一、原告起訴主張：原告於民國79年間將所承攬台北市捷運淡水
    線之部分工程發包由被告施作（以下稱系爭工程），嗣被告
    向原告起訴請求給付承攬報酬而經台灣士林地方法院87 年
    度訴字第750 號及台灣高等法院90年度上字第958 號民事判
    決確定（下稱系爭確定判決），判命原告應給付被告新台幣
    （下同）1,391,875 元暨自87年6 月19日起至清償日止按週
    年利率5%計算之利息，以及負擔訴訟費用之十分之七，而兩
    造於上開判決確定後之91年9 月25日，即就上開判決所命給
    付以下列條件達成和解（下稱系爭和解）：「一、乙方（即
    原告）同意給付新台幣壹佰肆拾萬元整（含利息），甲方（
    即被告）同意拋棄判決書上其餘之請求。給付方式為：（一
    ）第一期款新台幣三十萬元（91年10月15日），（二）餘款
    新台幣一百一十萬元分十一期支付，每期壹拾萬元。二、被
    告就前述款項以支票支付（發票日為每月15日），被告並由
    蔡仁政先生於支票上背書保證。三、被告、原告雙方一本誠
    意履行，原告若有一期未兌現，視為全部到期，被告並得以
    本判決逕為聲請強制執行，原告不得異議。」，且原告並於
    和解當時即開立面額30萬元之支票1 紙及面額10萬元之支票
    11紙予被告收執，則依系爭和解內容，被告業已免除原告超
    過140 萬元以外部分之債務，且並附條件承諾不得依系爭確
    定判決對原告強制執行，則於「原告有一期未兌現」之條件
    成就前，被告自不得執系爭確定判決對原告強制執行，而原
    告所簽發之第1 張30萬元之支票業已兌現，且原告就其餘11
    張面額各為10萬元之支票並均分別於各該支票之發票日於所
    有台灣銀行三多分行000-000-00000-0 號之帳戶內備妥資金
    以供被告提領兌現，然前揭11張支票均因被告未為提示現仍
    由之持有中，其不提示並非係可歸責於原告之事由，是依系
    爭和解之約定，被告自不得以系爭確定判決對原告聲請強制
    執行，但被告竟違反和解契約之約定，逕行以系爭確定判決
    為執行名義向本院聲請對原告為強制執行且由鈞院以94 年
    度執字第54039 號為執行中，其無視於該執行名義成立後已
    有消滅或妨礙被告請求之事由，為此爰依強制執行法第14
    條第1 項之規定提起本件異議之訴，並聲明求為判決本院94
    年度執字第54039 號給付承攬報酬強制執行事件，所為之強
    制執行程序應予撤銷等語。
二、被告則以：被告原名「新祥記工程有限公司」，登記負責人
    為高王秦寶（實際負責人係丙○○），而高王秦寶於83年1
    月24日即與乙○○、戊○○簽立轉讓契約書而將該公司轉讓
    予其等，嗣該公司於89年8 月11日變更組織為「新祥記工程
    股份有限公司」，負責人則為己○○，最後於93年9 月7 日
    改選董、監事而由庚○○擔任負責人，惟該轉讓契約書係存
    在於高王秦寶與乙○○、戊○○等3 人間，並非高王秦寶與
    被告間有何特別約定，是其債之效力本不及於被告，況被告
    復已於88年5 月18日改組，出資股東及董事業經全部更迭，
    故非經被告承受，上開特約自不能約束被告，而91年9 月25
    日被告之法定代理人己○○並未簽立委託書或授權書委託或
    授權他人和解，故訴外人薛齊輝於91年9 月25日代理「新祥
    記工程有限公司」為系爭和解之法律行為既未經被告承認，
    其對被告自不生效力，且被告並不知有上開支票之存在，迨
    被告取得上開支票時，已超過票載發票日1 年而無從提示付
    款，故被告自得以前揭民事確定判決為執行名義對原告為強
    制執行等語為辯，並聲明求為駁回原告之訴。
三、兩造不爭執事項：
    訴外人丙○○於前代「新祥記工程有限公司」於83年1 月24
    日與訴外人乙○○、戊○○簽訂「新祥記工程有限公司轉讓
    契約書」而將股權轉讓予訴外人乙○○、戊○○，而依上述
    轉讓契約書約定，訴外人丙○○於83年1 月24日轉讓前已承
    攬但未完工工程之工程款債權仍屬其所有，被告並授權訴外
    人丙○○得以被告之名義對外請款，如須被告協助，被告並
    應無條件配合，嗣後訴外人丙○○則就屬於前揭「轉讓前已
    承攬但未完工之工程」之系爭工程對原告提起訴訟並獲得系
    爭確定判決，而訴外人丙○○並於判決確定後之91年9 月25
    日以被告名義與原告達成系爭和解，而原告於上開和解書簽
    訂之同時，業已依和解書之約定，開立面額30萬元之支票1
    紙，以及面額10萬元之支票11紙交付被告，並由被告委任之
    甲○○律師代收，上開面額30萬元之支票，業於91年10月15
    日提示付款並以兌現，金額並已入到被告帳戶，但被告就原
    告因兩造和解所開立之上開面額10萬元之支票11紙，因經營
    權之更換，迄今尚未提示付款。
四、本件經整理並協議簡化爭點後，兩造均同意本件之爭點為：
    (一)丙○○是否經合法代理簽訂系爭和解書？(二)被告公司就簽
    訂系爭和解書有無表見事實？(三)原告得否依系爭和解書之約
    定內容，作為消滅或妨礙被告請求之事由，而提起本件債務
    人異議之訴？茲就各項爭點審究如次：
  (一)系爭和解書是否經合法代理簽訂而對被告發生效力？
    (1)系爭工程之權利義務係歸訴外人丙○○所有：
      訴外人丙○○於前乃代「新祥記工程有限公司」而於83
      年1 月24日與訴外人乙○○、戊○○簽訂「新祥記工程有
      限公司轉讓契約書」而將股權轉讓予其等2 人，而依上述
      轉讓契約書之約定，訴外人丙○○於83年1 月24日轉讓前
      已承攬但未完工工程之工程款債權仍屬其所有，被告並授
      權訴外人丙○○得以其名義對外請款，如須被告協助，其
      並應無條件配合，而系爭工程係屬於前揭「轉讓前已承攬
      但未完工之工程」，嗣訴外人丙○○乃以被告之名義針對
      系爭工程對原告提起訴訟，於判決確定後復以被告名義與
      原告達成系爭和解已如前述，而本件轉讓契約書主要是當
      時參與工程競標必須有甲級營造廠之資格，因新祥記工程
      有限公司為甲級營造廠，且訴外人丙○○剛好願意轉讓，
      所以就由訴外人乙○○、戊○○予以承受，但轉讓時未完
      工之工程之權利義務均歸屬訴外人丙○○，工程款亦由丙○○領取而不在該轉讓契約之範圍內等情，亦經證人乙○○於本院審理時證述明確，且為兩造所不爭，是依照前揭
      不爭事項及證人證詞，已足認系爭工程有關之權利義務除
      在名義上歸屬於被告外，實質上得為主張者乃均為訴外人
      丙○○，被告就此則僅有配合之義務至明。
    (2)系爭轉讓契約書之效力亦及於變更組織後之被告：
      查系爭轉讓契約書之標題係記載：「新祥記工程有限公司
      轉讓契約書」，而其第一條則載明：「標的物係乙方（高
      王秦寶）全體股東持有新祥記工程有限公司全部股權既經
      營權及所有工程業績」之語，此有轉讓契約書附卷可稽，
      而訴外人丙○○係依前開轉讓契約書而以被告變更組織前
      名義（有限公司）對原告提起上開給付承攬報酬訴訟，並
      由之逕為委任甲○○律師全權處理，其於該訴進行中及為
      系爭和解時亦均由之與原受讓人戊○○、乙○○接洽而取
      得、使用被告公司各相關變更登記資料及大小章，嗣其與
      原告和解後，因以被告名義所開立之請款專戶無法領到錢
      ，訴外人丙○○乃請人找庚○○出來洽談，並於庚○○表
      示其會與原告處理後而將支票交予其收執乙情，亦經證人
      丙○○、甲○○到庭具結證述在卷，另訴外人黃祺祥、己○○均為被告之員工而僅掛名為公司之負責人，其實際負
      責人庚○○則自89年5 月23日即已取得被告之經營權，而
      系爭和解書有關被告之公司章則為被告變更組織前之印章
      乙情，此並為被告所自承（第106 、180 頁），是訴外人
      戊○○、乙○○為取得被告公司之經營權而自原經營者高
      王秦寶或丙○○受讓其全部股權所為之前開條件約定固僅
      有債之相對效力，惟被告公司自負責人為戊○○、乙○○
      時起迄至輾轉轉讓而由現之法定代理人庚○○於89年間實
      際取得經營權止既均按上開轉讓契約之約定而配合訴外人
      丙○○為該訴訟之需要提供各相關之文件與公司大小章，
      顯見其就前負責人戊○○、乙○○所應允之前開條件已然
      知悉且為承認，否則其斷無予以配合而未異議拒絕之理，
      況變更組織後之被告亦以其已為當事人而執前開由訴外人
      丙○○所為之確定判決聲請對原告為系爭強制執行，其自
      更承認該判決歷來所行各程序及其承受訴訟等訴訟行為均
      係由該公司所為無疑，則被告之經營者自訴外人戊○○、
      乙○○起迄至現之法定代理人（含僅為掛名之黃棋祥、己○○）就上開轉讓契約有關原經營者丙○○權益而定之上
      開條件既均已於嗣後接受而為承認，此之約定自已對之發
      生效力而不因其改組或變更組織而有異，被告所辯公司業
      經改組及變更組織，故該轉讓契約對之不生效力云云不足
      為採。
    (3)依該轉讓契約訴外人丙○○就系爭工程得以被告名義對外
      為法律行為：
      系爭工程之權利義務係歸訴外人丙○○所有，而上該轉讓
      契約書之約定對被告亦發生效力已如前述，又該轉讓契約
      書第4 條第2 項第4 款乃規定：「因應乙方（即訴外人丙○○之妻高王秦寶）未完工程施工中處理，就對外機關或
      其他第三人之協調解決，文書發函，甲方（即訴外人乙○○、戊○○）同意乙方代表公司立場」等語，是系爭工程
      既係以「新祥記工程有限公司」之名義所承攬以致對外行
      使權利負擔義務均需以其名義為之，則為達成該轉讓契約
      之目的而使系爭工程之權利義務確實歸屬於訴外人丙○○
      ，若訴外人丙○○就系爭工程有行使權利而須以被告名義
      為之時，依該約定之意旨，被告當然須無條件負有配合之
      義務，此乃承認該轉讓契約條件之被告為履行該契約主給
      付義務所當然須具備之從給付義務，且系爭工程之權利義
      務實質上既然為訴外人丙○○所有，而被告亦已應允配合
      ，訴外人丙○○為行使其權利義務而有必要以被告名義為
      法律行為時，自亦當然取得以被告名義對外為法律行為之
      概括授權，此為誠信履行該轉讓契約所須為之當然解釋，
      況上開約定亦已明訂訴外人丙○○得代表「新祥記工程有
      限公司」之立場，故就系爭工程而言，訴外人丙○○經以
      被告名義而提起訴訟、進行和解等行為，自均為合法代理
      被告所為至明。
    (4)系爭和解書是經合法代理簽訂而對被告發生效力：
      依前所述訴外人丙○○本於上開轉讓契約就系爭工程即有
      權以被告名義對外為法律行為，此自包括委任律師提起訴
      訟及為和解，而簽立系爭和解之法務薛齊輝為訴外人丙○○所委任等情，亦據證人丙○○證述明確，且為兩造所不
      爭執，則該法務既係受有合法代理被告權限之訴外人丙○○所委任，其亦因此取得合法代理權，其所為法律行為之
      效力亦當然歸屬於本人之被告，至於該委任是否係被告當
      時之法定代理人所為抑或有無蓋用被告之大小章等，亦要
      與訴外人丙○○、薛齊輝是否為有權代理無必然關係，被
      告此部分辯解不足為採。
  (二)原告得否依系爭和解書之約定內容，作為消滅或妨礙被告請
    求之事由，而提起本件債務人異議之訴？
    按強制執行法第14條第1 項規定之債務人異議之訴，須主張
    執行名義成立後，有消滅或妨礙債權人請求之事由發生，始
    得為之。所謂消滅債權人請求之事由，係指足以使執行名義
    之請求權及執行力消滅之原因事實，如清償、提存、抵銷、
    免除、混同、債權之讓與、債務之承擔、解除條件之成就、
    和解契約之成立，或類此之情形，始足當之。至所稱妨礙債
    權人請求之事由，則係指使依執行名義所命之給付，罹於不
    能行使之障礙而言，最高法院94年度台上字第671 號裁判著
    有意旨可資參照。經查，訴外人丙○○係於系爭判決確定後
    之91年9 月25日始以被告名義與原告達成系爭和解，而原告
    於上開和解書簽訂之同時，業已依和解書之約定開立面額30
    萬元之支票1 紙以及面額10萬元之支票11紙交付被告，並由
    被告委任之甲○○律師代收，且上開面額30萬元之支票業已
    於91年10月15日經提示付款並已兌現，金額並已入到被告所
    有之帳戶，但被告就原告因兩造和解所開立之上開面額10萬
    元之支票11紙，則因經營權之更換迄今尚未提示付款已如前
    述，而系爭和解書第3 條則乃定有：「甲、乙雙方（即被告
    、原告）一本誠意履行，乙方若有一期未兌現，則視為全部
    到期，甲方並得以本判決逕為聲請強制執行，乙方不得異議
    」等語，另原告於上開11張支票之各發票日（即自91年11月
    15日至91年10月15日止），於其台灣銀行三多分行之甲存帳
    戶內均備有足夠之資金以供被告提示兌現上開支票等情，亦
    有該帳號自91年10月起至92年10月止之資金往來明細附卷可
    稽，是兩造既於系爭判決確定後訂立前開和解契約，則依照
    系爭和解契約第3 條及前揭判決意旨，原告如均按期履行而
    無「一期未兌現」之情事，該和解契約本該當於消滅被告請
    求之事由，今原告既已於各該支票兌現日均於甲存帳戶備妥
    資金以供被告提兌，顯見原告已依約於各期履行期限前完成
    給付之提出，而被告既自承該11張支票係因其經營權之更迭
    故迄今仍未提示，且不於提示期限內向付款銀行為提示付款
    之動作以致上開支票未為兌現，其拒絕受領或不能受領自係
    可歸責於己之事由而為受領遲延，依民法第101 條之意旨，
    系爭和解條件自應視為條件已成就，系爭和解契約自已成為
    消滅被告請求之事由，則被告仍以系爭確定判決對原告為強
    制執行之聲請，原告當然得提起債務人異議之訴主張有消滅
    債權人請求事由之存在。
五、綜上所述，訴外人丙○○依前開轉讓契約書業已取得就系爭
    工程以被告名義對外為法律行為之授權，且此亦不因被告公
    司改組或變更組織而有異，而其於系爭給付工程款判決確定
    後業授與薛齊輝代理權使之以被告名義與原告簽立系爭和解
    書，系爭和解書當然對被告發生效力，而原告於和解書簽立
    後已依約履行，被告仍執系爭確定判決對原告聲請強制執行
    ，原告自得以系爭和解書提起債務人異議之訴主張有消滅債
    權人請求事由之存在。從而原告訴請就被告以系爭確定判決
    向本院聲請之94年度執字第54039 號強制執行事件所為之強
    制執行程序應予撤銷，為有理由，應予准許。
六、本件判決基礎俱已臻明確，兩造其餘攻防方法及訴訟資料經
    本院審酌後，核與判決不生影響，無逐一論駁之必要，併此
    敘明。
七、據上論結，本件原告之訴為有理由，依民事訴訟法第78條，
    判決如主文。
中　　華　　民　　國　　96　　年　　2 　　月　　13　　日
          民事第四庭  審判長法　官　黃宏欽
                            法  官  古振暉
                            法  官  黃宣撫
以上證明與原本無異。
如不服本判決，應於判決送達後20日內向本院提出上訴狀並表明
上訴理由，如於本判決宣示後送達前提起上訴者，應判決送達後
10日內補提上訴理由書（須附繕本）。
中　　華　　民　　國　　96　　年　　2 　　月　　15　　日
                            書記官  王美玲
